【裁判字號】    97,台上,4585
【裁判日期】    970918
【裁判案由】    殺人等罪
【裁判全文】
最高法院刑事判決            九十七年度台上字第四五八五號
上  訴  人  甲○○
上列上訴人因殺人等罪案件，不服台灣高等法院台中分院中華民
國九十七年五月二十七日第二審判決（九十六年度上重訴字第六
二號，起訴案號：台灣彰化地方法院檢察署九十六年度偵字第一
七四五號），提起上訴，本院判決如下：
    主  文
上訴駁回。
    理  由
一殺人部分：
本件原判決認定上訴人甲○○於民國九十三年間，曾犯公共危險
罪，經台灣台北地方法院判處有期徒刑三月，如易科罰金以銀元
三百元折算一日，於九十五年五月十二日執行完畢，猶不知悔改
。與褚秀裁（已經原審判刑確定）係男女朋友，在褚秀裁位於彰
化縣芬園鄉○○村○○路○段一一八巷三十三號住處同居，褚子
新為褚秀裁之姪，居住在該住處旁之三合院，二人具有家庭暴力
防治法第三條第四款所定之家庭成員關係。緣上訴人與褚秀裁於
九十六年二月二十日發現住處牆壁上遭人以紅色油漆潑灑，並噴
寫數個「死」字，認係日前與彼等因燃放鞭炮一事發生口角爭執
之褚子新所為，已心生不滿。嗣二人於同月二十二日早上乘坐友
人周素雲（已經原審判刑確定）駕駛之自用小客車外出，於當日
晚上七時許同返上址，見該住處之門、窗及門前庭院之曬衣竹竿
均遭破壞，認係褚子新所為，氣憤難平。上訴人與周素雲即分持
附表一鋤頭柄及未扣案之長木棍各一支，至褚子新之住處欲理論
。因僅褚子新之母乙○○在家，上訴人與周素雲乃共同基於毀損
他人之物之犯意聯絡，各以手持之鋤頭柄、長木棍，將乙○○所
有之室外日光燈管等物毀損。乙○○見狀遂前往同巷十七號褚文
壽住處，找正在該處泡茶之褚子新，並告知上情，褚子新旋衝回
住處，褚文壽亦跟隨其後查看，而乙○○與當時同在褚文壽住處
之褚基業、褚許藝、梁育獻則嗣後徒步到場。上訴人與褚秀裁於
乙○○找褚子新返家期間，至彼等住處內冰箱上方取出大、小水
果刀（均含刀鞘）各一支，由上訴人持大水果刀、褚秀裁持小水
果刀，二人與周素雲均明知人之胸部、頸部為要害，而人之頸部
皮下組織淺薄，血管密佈，胸部則有心臟、肺臟等重要器官分布
其內，如持利刃朝他人頸部或胸部刺擊，必然造成頸部肌肉、血
管嚴重損傷及胸部內臟受損，導致失血過多或氣胸、血胸而死亡
，竟共同基於殺人之犯意聯絡，在褚子新住處前之道路等侯褚子
新，俟當日有飲酒之褚子新注意力遜於平常之際，行至該住處三
合院右護龍前之道路，周素雲便自褚子新身邊迎面走過，隨即轉
身由褚子新之後方以雙手架住褚子新之雙臂，褚文壽本欲上前將
周素雲拉開，遭褚秀裁持小水果刀阻擋而跌坐在地，上訴人則由
該三合院左護龍旁之巷口衝出，雙手握住大水果刀且奔跑十餘公
尺後，以該刀猛力刺殺褚子新右胸上方一刀，刺入深度約十公分
，向左、向下由第二肋骨上緣進入胸腔止於右上肺葉，致褚子新
右上胸部受有五〤一點二公分（創口位於肩頂向下五公分，中線
向右十公分，十二點至六點走向）之刺創；胸廓外壁、肋膜腔第
一肋間各受有三〤一公分、三〤零點八公分之刺創，褚子新因胸
腔內大量出血，無力反抗，上訴人、周素雲再分別架住褚子新左
、右二側，將褚子新拖至三合院左護龍旁巷子前之道路，徒手或
以椅子毆打褚子新，褚文壽欲上前搭救褚子新之際，復遭褚秀裁
持刀阻擋，褚秀裁並以台語不斷喊稱「給他死」等語，後上訴人
周素雲、褚秀裁仍餘怒未消，再由上訴人、周素雲分別架住褚子
新左、右二側，將褚子新拖至三合院中間廣場，並讓褚子新斜倒
在地，褚秀裁在旁復以台語高喊「給他死」等語，且將手中所持
含刀鞘之小水果刀扔給周素雲，周素雲再半蹲持該小水果刀，刺
入褚子新之右頸部外下方（右肩頂部），深度約二點六公分，致
褚子新該處受有一點六〤零點二公分之刺創，該刀抽出時復造成
褚子新之右頸部外側受有一點二〤零點八公分之淺切創，且因周
素雲用力過猛，造成該支小水果刀斷成刀刃與刀柄二截，此時因
圍觀群眾漸多，上訴人遂該大水果刀逃離現場，並將之丟棄在
其住處附近之山崁下（嗣經警尋獲扣案，即附表一編號二所示之
物），周素雲、褚秀裁則遭眾人圍住。褚子新經送醫急救後，延
至同日晚上九時五分許，因右側肺部刺創及血胸、右上胸部銳器
刺創，傷重不治死亡。其後經警據報前往現場，並扣得如附表一
編號一、三、四、五、六及附表二所示之物，而查悉上情。係以
上開事實，業據證人褚文壽、褚許藝、褚基業、梁育獻於警詢、
偵查、第一審或原審證述綦詳，並有附表一編號二至六，附表二
編號四至八所示大水果刀等物扣案可稽，而被害人褚子新因被刺
殺，致受上開傷害，因右側肺部刺創及血胸傷重不治死亡，復有
現場照片、秀傳紀念醫院法醫參考病歷摘要、勘驗筆錄、相驗屍
體證明書、解剖筆錄、法醫驗斷書、相驗照片、解剖照片、法醫
解剖鑑定報告書附卷足徵，上訴人持扣案銳利大水果刀，近距離
朝被害人胸部要害用力刺擊，主觀上有殺人之故意甚明。為所憑
之證據及其認定之理由。且對上訴人所辯：其無殺人犯意，當時
係遭被害人攻擊，始持刀為正當防衛云云，如何不足採信；證人
褚秀裁於第一審之證述，如何為迴護上訴人之詞，亦非可採；如
何不能因證人褚文壽等人所證之些微出入，即謂彼等證言全然不
足採；原判決附表一編號二至六所示扣押之大水果刀等物，經內
政部警政署刑事警察局鑑驗結果，無可資比對之指紋，如何難為
上訴人有利之認定；均已依據卷內資料予以指駁及說明。核上訴
人所為，係犯刑法第二百七十一條第一項之殺人罪。與周素雲、
褚秀裁間，有犯意聯絡及行為分擔，為共同正犯。上訴人有上開
前科，有台灣彰化地方法院檢察署前科資料查註表及台灣高等法
院被告前案紀錄表附卷可考，五年內再故意犯本罪，為累犯。除
法定刑為死刑、無期徒刑部分不得加重外，有期徒刑部分加重其
刑。因將第一審關於此部分之判決撤銷，適用刑法第二十八條、
第二百七十一條第一項、第四十七條第一項、第三十七條第一項
、第三十八條第一項第二款，論上訴人以共同殺人罪。審酌其僅
因細故，即持刀以兇殘手段，與周素雲、褚秀裁共同將被害人刺
殺死亡，剝奪被害人寶貴之生命，造成難以彌補之損害，並使被
害人家屬受有無可回復之心靈傷痛，犯罪所生危害至鉅，惡性重
大。且雖坦承部分犯行，但欲一人承擔全部刑責，罔顧公平正義
。復未與被害人家屬和解及其他情狀，量處無期徒刑，並依法宣
告褫奪公權終身。扣案如附表一編號二之大水果刀一支，係於其
所供丟棄之地點尋獲，有照片三張在卷可參，且該支大水果刀（
含附表一編號三所示刀鞘一個）為共同正犯褚秀裁所有，且係供
上訴人刺殺被害人所用之物，業據上訴人、褚秀裁供明在卷，另
扣案小水果刀一支（斷為附表一編號四之刀刃、編號五之刀柄，
並含編號六之刀鞘），亦為褚秀裁所有，業據其供認無訛，且係
供其與共同正犯周素雲犯罪所用之物，均併宣告沒收。經核尚無
違誤，量刑亦屬適當。上訴意旨仍執陳詞，否認犯罪，並對原審
採證認事及量刑之職權行使，任意指摘，非有理由，應予駁回。
二毀損部分：
按刑事訴訟法第三百七十六條所列各罪之案件，經第二審判決者
，不得上訴於第三審法院，為該法條所明定。上訴人毀損部分，
原審係依刑法第三百五十四條論處罪刑，核屬刑事訴訟法第三百
七十六條第一款之案件。依首開說明，既經第二審判決，自不得
上訴於第三審法院，上訴人猶提起上訴，顯為法所不許，應予駁
回。
據上論結，應依刑事訴訟法第三百九十五條前段、第三百九十六
條第一項，判決如主文。
中    華    民    國  九十七  年    九    月   十八   日
                      最高法院刑事第十二庭
                          審判長法官  石  木  欽
                                法官  陳  世  淙
                                法官  洪  佳  濱
                                法官  呂  丹  玉
                                法官  段  景  榕
      本件正本證明與原本無異
                                      書  記  官
中    華    民    國  九十七  年    九    月  二十四  日
                                                     ｖ
附表一：
一、木棍即鋤頭柄1根。
二、大水果刀1支。
三、木製大水果刀鞘1個。
四、斷裂刀片1片。
五、木製刀柄1個。
六、木製小水果刀鞘1個。
附表二：
一、土製武士刀1把。
二、沾血鐵製板手1把。
三、獵刀1把。
四、沾血白色長袖上衣1件。
五、沾血黑色長褲1件。
六、沾血白色鞋子1雙。
七、沾血藍色長袖上衣1件。
八、沾血褐色POLO休閒鞋1雙。


司法院資訊處製作；財團法人民間司法改革基金會備份。
